臺灣桃園地方法院民事裁定
111年度消債職聲免字第99號
聲  請  人  
即債務人    汪雅蓁  
代  理  人  李大偉法扶律師
上列當事人因消費者債務清理事件聲請免責，本院裁定如下：
    主  文
債務人汪雅蓁應予免責。
    理  由
一、按「法院為終止或終結清算程序之裁定確定後，除別有規定
    外，應以裁定免除債務人之債務」。「法院裁定開始清算程
    序後，債務人有薪資、執行業務所得或其他固定收入，扣除
    自己及依法應受其扶養者所必要生活費用之數額後仍有餘額
    ，而普通債權人之分配總額低於債務人聲請清算前二年間，
    可處分所得扣除自己及依法應受其扶養者所必要生活費用之
    數額者，法院應為不免責之裁定。但債務人證明經普通債權
    人全體同意者，不在此限」。「債務人有下列各款情形之一
    者，法院應為不免責之裁定。但債務人證明經普通債權人全
    體同意者，不在此限：㈠於七年內曾依破產法或本條例規定
    受免責。㈡隱匿、毀損應屬清算財團之財產，或為其他不利
    於債權人之處分。㈢捏造債務或承認不真實之債務。㈣聲請清
    算前二年內，因消費奢侈商品或服務、賭博或其他投機行為
    ，所支出之總額逾該期間可處分所得扣除自己及依法應受其
    扶養者所必要生活費用之半數，或所負債務之總額逾聲請清
    算時無擔保及無優先權債務之半數，而生開始清算之原因。
    ㈤於清算聲請前一年內，已有清算之原因，而隱瞞其事實，
    使他人與之為交易致生損害。㈥明知已有清算原因之事實，
    非基於本人之義務，而以特別利於債權人中之一人或數人為
    目的，提供擔保或消滅債務。㈦隱匿、毀棄、偽造或變造帳
    簿或其他會計文件之全部或一部，致其財產之狀況不真確。
    ㈧故意於財產及收入狀況說明書為不實之記載，或有其他故
    意違反本條例所定義務之行為」。消費者債務清理條例（下
    稱消債條例）第132條、第133條、第134條分別定有明文，
    是法院為終止或終結清算程序之裁定確定後，除有消債條例
    第133條、第134條各款所定之情形者，法院應為不免責之裁
    定外，法院即應以裁定免除債務人之債務。
二、經查，本件聲請人即債務人汪雅蓁，前因有不能清償債務之
    情事，乃於民國109年9月8日向本院聲請消費者債務清理法
    院前置調解，後經本院司法事務官於109年11月26日以109年
    度司消債調字第527號諭知調解不成立確定，並移由本院民
    事庭受理聲請人清算之聲請，而經本院以110年度消債清字
    第3號裁定於110年2月8日下午4時起開始清算程序，並命司
    法事務官進行本件清算程序。經查，據聲請人所提出之財產
    及收入狀況說明書、全國財產總歸戶查詢清單及本院於清算
    程序之調查，聲請人於裁定開始清算時，名下財產有一輛10
    2年出廠機車，已逾財政部所公布之固定資產耐用年限，並
    無殘值，應予返還聲請人。另有新光人壽保險單一張，保單
    價值準備金約為5萬9,771元，並由聲請人向保險公司辦理借
    款，解繳5萬9,771元到院分配，嗣本院司法事務官斟酌本件
    清算財團之規模及事件特性，認無選任清算管理人之必要，
    爰以裁定代替本件債權人會議之決議，將上開聲請人所解繳
    之保單準備金分配完畢後，於111年8月16日依職權以110年
    度司執消債清字第12號裁定終結清算程序並確定在案等情，
    業經本院上開案卷確認無誤，堪予認定。是本院所為終結清
    算程序之裁定既已確定，依前開消債條例規定，法院即應審
    酌債務人是否有消債條例第133條、第134條所定應為不免責
    裁定之情形。
三、本院司法事務官依消債條例第136條規定，於裁定終結清算
    後依職權通知全體債權人及債務人就債務人免責與否表示意
    見或到庭陳述意見：
  ㈠玉山商業銀行股份有限公司具狀陳稱略為：不同意聲請人免
    責。懇請鈞院依職權調查聲請人是否有消債條例第133條、
    第134條各款不免責事由。(參執行卷第320頁)
  ㈡聯邦商業銀行股份有限公司具狀陳稱略為：懇請鈞院依職權
    調查聲請人是否有消債條例第133條、第134條各款不免責事
    由。(參執行卷第322頁)
  ㈢磊豐國際資產管理股份有限公司具狀陳稱略為：本件聲請人
    曾任職於日月光半導體製造股份有限公司中壢分公司，懇請
    鈞院依職權調查聲請人是否有故意於財產及收入狀況說明書
    為不實紀載或其他消債條例第134條各款不免責事由，並提
    出聲請人離職證明書附卷可參。(參執行卷第323、324頁)
  ㈣良京實業股份有限公司具狀陳稱略為：懇請鈞院依職權調查
    聲請人以其保單向保險公司質借之時點及金額，並請求調查
    是否有其他保單未陳報，而有第134條第2、8款不免責事由
    ，應為不免責。(參執行卷第325頁)
  ㈤日盛國際商業銀行股份有限公司具狀陳稱略為：不同意聲請
    人免責。懇請鈞院依職權調查聲請人是否有消債條例第133
    條、第134條各款不免責事由。(參執行卷第326頁)
  ㈥萬榮行銷股份有限公司具狀陳稱略為：懇請鈞院依職權裁定
    ，相對人並無意見。(參執行卷第328頁)
  ㈦滙誠第一資產管理股份有限公司具狀陳稱略為：尊重聲請人
    是否得以免責。(參執行卷第358頁)
  ㈧滙誠第二資產管理股份有限公司具狀陳稱略為：尊重聲請人
    是否得以免責。(參執行卷第359頁)
  ㈨新加坡商艾星國際有限公司台灣分公司具狀陳稱略為：尊重
    聲請人是否得以免責。(參執行卷第360頁)
四、經查：
  ㈠債務人無消債條例第133條所規定應不免責之情事存在：　
  ⒈按法院裁定開始清算程序後，債務人有薪資、執行業務所得
    或其他固定收入，扣除自己及依法應受其扶養者所必要生活
    費用之數額後仍有餘額，而普通債權人之分配總額低於債務
    人聲請清算前2年間，可處分所得扣除自己及依法應受其扶
    養者所必要生活費用之數額者，法院應為不免責之裁定，消
    債條例第133條定有明文。揆諸上開規定及說明，本院依消
    債條例第133條前段為本件不免責裁定之審查時，自應以本
    院裁定開始清算時（即110年2月8日）起至裁定免責前之期
    間，綜合考量各項情況以認定債務人有無薪資、執行業務所
    得或其他固定收入，及有無濫用清算程序之情節，而為認定
    債務人有無固定收入，如現有收入，並於扣除自己及依法應
    受其扶養者所必要生活費用之數額後仍有餘額，且普通債權
    人之分配總額低於債務人聲請清算前二年間（依消債條例第
    78條第1項、第153條之1第2項規定，乃債務人聲請清算前二
    年即107年9月8日起至109年9月7日止期間），可處分所得扣
    除自己及依法應受其扶養者之必要生活費用之餘額，以判斷
    其有無消債條例第133條之適用。
  ⒉再查，聲請人經本院於110年2月8日裁定開始清算程序後，曾
    分別於110年4月至同年7月、110年9月23日起至同年12月止
    ，於日月光半導體製造股份有限公司任職，擔任按摩師，依
    本院司法事務官所調閱聲請人110年薪資所得資料所示，聲
    請人於110年薪資所得收入總計為22萬2,159元，平均每月薪
    資所得約為1萬8,513元，再聲請人每月領有身障補助5,065
    元，總計聲請人每月收入約為2萬3,577元，是以，認以每月
    【2萬3,577元】為其經裁定清算程序後之固定收入。再按「
    債務人必要生活費用，以最近一年衛生福利部或直轄市政府
    所公告當地區每人每月最低生活費一點二倍定之。受扶養者
    之必要生活費用，準用第一項規定計算基準數額，並依債務
    人依法應負擔扶養義務之比例認定之。」，消債條例第64條
    之2第1、2項定有明文。聲請人於清算執行程序中，未另行
    主張裁定清算程序後其每月必要支出費用有何變化，衡以現
    今經濟社會消費常情，併參衛生福利部所公告109、110、11
    1年度之平均每人每月生活之最低生活費1萬5,281元之1.2倍
    為1萬8,337元，及本院110年度消債清字第3號裁定認定聲請
    人每月必要支出費用為1萬932元，是應認聲請人經本院裁定
    清算後迄今，僅需支出其個人必要生活費用，每月生活必要
    支出金額為1萬932元，然聲請人雙眼視力不佳，且經常性送
    醫就診，其所主張每月必要支出費用應有所低估，綜衡聲請
    人所陳報資料，是認聲請人於裁定清算程序後每月於裁定清
    算後每月必要支出費用為【1萬8,337元】計算。準此，聲請
    人於本院裁定清算後，每月收入所得減去支出費用，尚有餘
    額（2萬3,577元－1萬8,337元＝5,240元），而有償債之能力
    。
　⒊然聲請人聲請清算前二年期間，據聲請人所提出107、108年
    綜合所得稅各類所得資料清單所示，聲請人於107、108年均
    無薪資所得資料，又聲請人陳報其於107年8月起至109年7月
    止，因雙眼幾乎失明，且需定期洗腎，而無法工作，故無薪
    資所得收入，僅有每月領取身障生活補助5,065元，總計共
    領有12萬1,560元(5,000×24月=12萬1,560元)。故聲請人聲
    請清算前二年之收入所得應以12萬1,560元計算。扣除清算
    裁定所認定聲請人於該段期間每月平均支出為1萬932元，2
    年總計金額為26萬2,368元後，已無餘額(12萬1,560元－26萬
    2,368元＝-14萬808元）。
  ⒋依上開說明，聲請人自本院裁定清算後，每月收入減去支出
    ，尚有餘額，惟聲請人聲請清算前二年收入總額扣除支出後
    ，已無餘額，本件全體普通債權人復於清算程序中已受分配
    清償5萬8,954元，故應認聲請人應無消債條例第133條所規
    定不免責事由存在。
 ㈡債務人無消債條例第134條各款所定應不免責之情形：
　  經本院函詢全體普通債權人，就債務人是否應予免責一節表
    示意見，債權人多具狀表示反對債務人免責，已如上述，惟
    消債條例關於清算程序係以免責主義為原則，不免責為例外
    ，倘債權人主張債務人有消債條例第134條各款所定不免責
    事由，本應由債權人就債務人有合於上開各款要件之事實，
    舉證以實其說。又雖磊豐國際資產管理股份有限公司陳報聲
    請人曾任職於日月光半導體製造股份有限公司，而未詳加記
    載於財產及收入狀況說明書，應有消債條例第134條第8款之
    情形。惟查，聲請人經本院於110年2月8日裁定開始清算程
    序後，雖曾分別於110年4月至同年7月、110年9月23日起至
    同年12月止，於日月光半導體製造股份有限公司任職，擔任
    按摩師，然聲請人之訴訟代理人就此，已於110年10月18日
    陳報聲請人短期任職日月光半導體製造股份有限公司一事(
    參執行卷第157頁)，是認聲請人應無隱匿或為不實記載之故
    意，而未構成消債條例第134條第8款之事由。本件其餘債權
    人既未具體說明或提出相關事證證明，本院復查無債務人有
    何消債條例第134條所列各款之不免責事由，自難認債務人
    有何消債條例第134條應為不免責裁定之情形。
五、綜上所述，本件債務人既無消債條例第133條及第134條應不
    免責事由存在，揆諸前開規定及立法目的，自應為債務人免
    責之裁定，爰裁定如主文。

中　　華　　民　　國　　111 　年　　11　　月　　16　　日
                  民事第三庭  法　官　林靜梅
正本係照原本作成。
如不服本裁定應於送達後10日內向本院提出抗告狀，並應繳納抗
告費新台幣1000元。
中　　華　　民　　國　　111 　年　　11　　月　　16　　日
                              書記官　劉寶霞